【裁判字號】    88,上更(二),81
【裁判日期】    890602
【裁判案由】    脫逃
【裁判全文】
臺灣高等法院花蓮分院刑事判決            八十八年度上更(二)字第八一號
    上訴人即被告  乙○○
    選任辯護人  邱聰安
右上訴人即被告因脫逃案件，不服臺灣花蓮地方法院八十三年度訴字第三九一號中華
民國八十四年三月十四日第一審判決( 起訴案號：臺灣花蓮地方法院檢察署八十三年
度偵字第二六四一號 )，提起上訴，經判決後，由最高法院第二次發回更審，本院判
決如左：
    主  文
原判決撤銷。
乙○○無罪。
    理  由
一本件檢察官在原審公訴意旨略以：乙○○係花蓮縣警察局花蓮分局前豐川派出所主
  管，為依據法令從事公務之人員，八十年三月二十一日花蓮縣政府教育局遊藝場業
  暨演藝業違規查報小組（下稱違規查報小組），會同上述派出所員警，在花蓮市○○○路十九號太陽城遊藝場查獲陳輝龍正在賭玩謂「小瑪莉」之電動機具，涉有賭
  博罪嫌，乃依現行犯規定逮捕並送交乙○○處理，詎乙○○竟未將陳輝龍移送法辦
  而僅佯以告誡後將之縱放，並要違規小組人員甲○○在違規營業通知單上增添「陳
  列」字樣表示當時未有賭客而達掩飾之目的。因認乙○○犯有刑法第一百六十三條
  第一項之縱放人犯罪嫌云云。
二本件公訴人認被告乙○○犯有前揭罪嫌，係以證人陳輝龍、甲○○、許福榮等之指
  證，且有違規營業通知單及查處回復單影本附卷可稽，為其論據。訊之上訴人即被
  告乙○○矢口否認有前揭犯行，辯稱：」當時是花蓮縣教育局犯營業查報小組人員
  丙○○、甲○○、許福榮會同軒轅派出所員警黃俊桂、陳春元、黃文義、葉貴霖等
  人查獲伊轄區花蓮市○○○路一九號太陽城遊藝場經營電動賭博玩具後，通知伊主
  管之豐川派出所，伊始率警員陳澤民前往現場，查報人員僅交付處理電動賭博器具
  ，並無逮捕人犯，不知有陳輝龍其人」等語。經查：
  (一)違規查報小組係由花蓮縣政府教育局、建設局、工務局、警察局、社會局等各單
    位組成，由教育局主辦，違規查報小組查報違規營業後，應慎寫四聯單，第一聯
    為查報小組存根聯，第二聯業者收執聯，第三聯違規處理單位收執聯，第四聯為
    違規營業查處回復單，由違規處理單位於接獲後一星期內填送查報小組之主管教
    育單位，此有被告提出八十年三月，由花蓮縣政府印製之「花蓮縣加強遊藝場業
    演藝事業暨演藝人員輔導管理手冊」在卷可稽。本案係由教育局人員丙○○、甲○○、許福榮、吳俊明等人組成違規查報小組，配合警力為軒轅派出所員警黃俊
    桂、陳春元、黃文義、葉貴琳等人，於八十年三月廿一日下午三日時許，前往花
    蓮市○○○路十九號丁○○經營之太陽城遊藝場查報違規營業，查獲丁○○陳列
    賭博性電動玩具二十三台（小瑪莉十六台、麻將牌二台、水盤四台、金樸克一
    台，機具內賭資新台幣四千二百四十五元），並未載明有查獲賭客，此有當日實
    施查報之違警事件檢查紀錄在花蓮縣警察局花蓮分局八十年四月二日市警刑字第
    一０六號違警之事件卷宗可稽（見該卷第三、四頁），而上開檢查紀錄係由檢查
    單位：縣政府、丙○○、許福榮、吳俊明、甲○○，軒轅派出所：黃俊桂、陳春
    元、黃文義、葉貴琳等人依序簽名，參酌查報小組存根聯（見八十一年度偵字第
    一八七八號偵查卷第三十頁）亦載明：「陳列小瑪莉十六台、麻將二台、水盤
    四台、金樸克一台」，與違規營業查處回復單（即第四聯）所記載查處情形相同
    （見同上卷第三十一頁），均未載明有查獲違警一人。另據該小組會同前往查獲
    之警員黃俊桂於原審證稱：「查扣電玩噴漆是我們噴的，印象中若有賭客，應會
    填報上（去指記載在違規營業通知單上），本件是教育局主導的，他們叫我們做
    什麼，我們就做什麼，記得當時沒有賭客」，另一警員黃文義亦證稱：」．．．
    沒有看到有人犯，若有人犯教育局會叫我們看管，等管區來之後，再交給豐川派
    出所」等語，證人黃俊桂、黃文義於本院前審亦均結證稱並無查獲任何賭客，黃
    俊桂更證稱：「．．．如果有人犯，教育局會慎寫四聯單內記明人犯，但教育局
    沒有記明，在臨檢紀錄亦會記載」，「．．有人犯一定會記明，我簽名並沒有記
    明有人犯」等語( 見原審卷第一一三頁反面、第一一五頁、本院更(一)卷第六十八
    頁反面、第六十九頁 )，與被告同往太陽城接辦之警員即證人陳澤民於偵查中亦
    結證稱：「因沒有人犯( 故未移送而以違警處理 )，「沒有( 發現參與賭博之人
     )，於原審證稱：「他們( 指查報小組 )取締完後，才交給我們，我們到現場之
    後，店裡面都沒有人，只有我們警員及查緝小組的人」，當天乙○○有與我到現
    場，當時是我去點交電動玩具，我在裡面，沒有看到任何人」等語( 見八十一年
    度偵字第一八七八號卷第一二一頁，原審卷第六十三頁，第七十五頁反面 )，足
    見違規查報小組當天取締太陽城遊藝場時，並未查獲賭客。否則如查報小組確有
    查獲賭審，殊無不將查獲賭客多少人記載於前述四聯單及檢查紀錄表內之理( 該
    查報小組於同年二月廿六日取締太陽城遊樂場查獲賭客二人，即於存根聯載明：
    「違警二人」，並於檢查紀錄表載明賭客二人之姓名等項，見同上偵查卷第二十
    九頁檢查紀錄在所調丁○○賭博一案警卷內 )。另同日( 三月廿一日 )查報小組
    在花蓮市○○街巷口紅茶店，三月九日在花蓮市○○街七十六號，藍鯨休閒廣場
    ，三月廿八日在花蓮市○○街二五號吳志傑處查獲賭博性電動玩具( 均於違規營
    業通知單明確記載「陳列」二字，見被告庭呈外放影印違警卷 )。
  (二)證人陳輝龍於本院前審證稱：「我記得有一次到一家遊藝場找我傢俱行司機，我
    剛進去找時，就有警員，另外還有很多人進來，他們就叫我坐下。」「他們( 指
    查報小組 )沒有將我交給豐川派出所，當時他們問我有否打電玩，我說沒有，他
    們問我來做什麼，我告訴他們，我在尚好傢俱行上班，我還要送貨，若有事可打
    電話通知我，會去說明，我就走了」。「當晚約七點多左右，有人告訴我要去派
    出所，我即自行前往，約在八點左右到達，當時派所出裡有三、四個警員在」等
    語( 見本院上訴卷第五十三頁、第五十四頁 )，足見違規查報小組，當日並無以
    現行犯將陳輝龍逮捕，縱令陳輝龍事後經通知自行前往豐川派出所，姑不論是否
    由被告訊問，如被告認因無證據證明其涉有賭博罪嫌，乃將之飭回，亦與縱放職
    務上依法逮捕拘禁之人之情形有間，亦不能令被告負縱放人犯之罪責。
  (三)雖然本件案發之初，於偵查中，證人陳輝龍證述，伊在太陽城遊藝場賭博，被花
    蓮縣政府教育局查報小組人員會同警員查獲，而依賭博罪嫌被帶至豐川派出所處
    理，被告親自訊問時，伊坦承有玩賭博性電玩等語( 見八十一年偵字第一八七八
    號卷第九、十頁 )。另太陽城遊藝場負責人丁○○亦承認，八十年三月二十一日
    被取締時，被查獲之賭具、賭資及賭客陳輝龍均被移送豐川派出所處理。因被告
    等員警於事前曾向伊索賄，故僅依違警裁決罰款了事，賭客陳輝龍亦無條件飭回
    ，而未依賭博罪嫌移送法院等詞( 見同上偵查卷第十六、十七頁 )。而違規查報
    小組成員許福榮、甲○○、丙○○均證謂，當時查獲之賭具、賭資及賭客陳輝龍
    均由警員帶回派出所處理等情( 見同上偵查卷第十一、十二頁及八十三年他字第
    十號卷第十一至十三頁 )。惟證人陳輝龍再經本院前審中囑託臺灣臺中地方法院
    加以訊問結果證人陳輝龍結證稱：「( 我 )沒有去( 派出所 )，在現場問一問就
    放我走了」、「沒有( 逮捕送豐川派出所 )」( 見本院上更(一)卷第八十一、八十
    二頁 )，本院前審為發現真實，再次傳訊其到庭結證：「．．．我是有去太陽城
    遊藝場，但並沒有打電動玩具，當時是有教育局人員來臨檢，也沒有被教育局人
    員逮捕移送給豐川派出所警員，更沒有去豐川派出所所過．．．」，「我沒有進
    入派出所，也沒有經主管告誡」，「( 我 )不認識( 被告乙○○ )」，「教育局
    人員進入店內，當時只有我一人，我先是站立，他們叫我坐下，並問我有無賭博
    ，我答沒有，之後並向我說，假如這裡有什麼問題，你願不願意作證．．．」，
    該證人於法官問：「訪談中你還說豐川派出所是由主管親自訊問涉嫌經述，並未
    製作筆錄，我回答主管乙○○問話時，曾坦承在太陽城遊藝場內玩賭博性電玩之
    事？( 提示偵一八七八號第十一頁 )」，則答以：「我沒有說這些話」「我今天
    說的均是良心話」。並稱伊回憶結果，被告並未對伊偵訊，伊亦未於教育局查到
    後前豐川派出所繞一圈各等語( 見本院上更(一)卷第九十七頁背面、第九十八頁、
    第九十九頁 )，證人丁○○其後於檢察官偵訊時，即否認有賭客在玩電動玩具(
    同上偵查卷第三十八頁反面、第三十九頁 )，於本院此次更審時亦證稱取締當天
    伊並未開店而係停業( 見本審卷八十九年五月四日調查筆錄 )，該證人於被取締
    次日於豐川派出所訊問時亦供稱當日並無賭客( 見違警影印卷第五頁、第六頁 )
    ，參酌丁○○此次違警事件卷宗內由查報小組制作之違警事件檢查紀錄亦無記載
    取締賭客一人之記載，證人丁○○其後於偵審中之證言，核與事實相符，自堪採
    信。復經質諸證人即花蓮縣政府教育局主導本次太陽城遊藝場違規取締查報人員
    丙○○亦在本院前審中結證：「我們只拍照我們沒有去抓人交給警員處理」( 見
    本院上更(一)卷第二十頁背面 )；證人許福榮亦在偵查中證稱：「我進入裡面後見
    有一人坐在密室賭博性電動玩具前．．．」( 見他字第十號第十一頁 )，「那人
    沒有承認賭博」( 見原審卷第七十四頁 )，證人甲○○亦在原審證稱：「有一人
    在裡面，那個人( 指陳輝龍 )不承認賭博，違規單我寫的」( 見原審卷第七十五
    頁 )，嗣證人甲○○在本院前審中經詰以：「何以違規單未記載違警之人？」則
    答稱：「因為陳輝龍不承認有賭博行為，所以沒有記明」( 見本院上更(一)卷第一
    一一頁 )，參酌卷附之花蓮縣遊藝場業違規營業通知單及回復單( 見偵字第三十
    、三十一頁 )，連同查報小組於取締當時製作之違警事件檢查紀錄( 外放違卷第
    三、四頁 )，亦均無查獲違警幾人之記載，前開證人不利被告之證言，既與其後
    之證言不一致，該人丁○○、陳輝龍事後所供既與上述通知單及回復單暨檢查紀
    錄之記載相符，自合事實，證人丁○○、陳輝龍、丙○○、甲○○、許福榮等所
    為不利之證言部分，自不足據為被告不利之認定。
  (四)違規查報小組之甲○○經調查員提示卷附「違規營業通知單第一聯( 存根聯 )」
    ( 見八十一年度偵字第一八七八號卷第三十頁 )，訊以該存根聯係甲○○所告發
    填製，書寫之內容是否與告發的情形完全一致時，甲○○答稱：「並不完全一致
    ，當時我原告發填製的內容係取締太陽城遊藝場負責人丁○○在八十年三月二十
    一日當天涉嫌有容留賭客一人從事賭博性電玩對賭之行為，並且另陳列賭博性電
    玩機具二十三部，當場以現行犯處置，併同賭資、賭具等證物，交由管區豐川派
    出所員警帶回處理，所以在原填製告發單上，係載明電玩機種及數量，至於貴組
    人員現在所提示的告發存根聯，是取締當天交由豐川派出所員警回處理後，再
    另行增改的」「增改的內容，是加添『陳列』字樣在取締的電玩機種及數量上面
    ，因為當時我係在完成取締，告發單填製完成後，經過約有數小時的時間，經由
    同事丙○○告知我，說明豐川派出所員警找我前往該所一趟，說明取締的經過情
    形，當時我即允諾前往，並向主管乙○○說明取締太陽城遊藝場涉嫌違規及違法
    的實際情形，但是豐川派出所主管乙○○告訴我處理本案在違規營業，即陳列賭
    博性電玩方面，事實俱在，惟涉嫌賭博罪嫌，須移送負責人及賭客法辦方面，處
    理上有困難，要我在原告發上加添『陳列』字樣，這樣的話豐川派出所在處理本
    案上就可以單純化，有關負責人及賭客就不必移送法辦等云云，當時我在該所面
    對業者及警員等多人的關說壓力下，權衡日後在業務處理時，又須和員警配合取
    締，而且我已將涉嫌事實陳述詳盡，該所員警既不願將本案移送法辦，而本小組
    人員又未具有司法警察權，不能認定犯罪事實，權責既在豐川派出所，所以我就
    勉為其難在告發單上加添『陳列』字權後離去。」( 見八十一年度偵字第一八七
    八號卷第二十一、二十二頁 )，核與另一查報小組成員丙○○證述：「當天有與
    甲○○去派出所，當天豐川派出所有人打電話找我們，說賭客還在派出所，要我
    們去處理，後來我與甲○○一起去，甲○○與警員在講，我站在旁邊。」等語(
    見第一審卷第七十五頁 )、及前述「違規營業通知單第一聯( 存根聯 )」記載有
    「陳列」二字等情節固屬相符。惟甲○○及該查報小組於同年二月二十六日取締
    太陽城遊藝場時，其所填製之違規營業通知單，其上記載除有小瑪莉賓果牌十一
    台，水果盤五台，麻將牌三台，金樸克二台外，尚記載有「違警二人」等字樣，
    並於當日查獲時所製作之違警事件檢查紀錄，於檢查情形欄內載明：(一)經左列查
    檢人員，於右記時地( 即八十年二月廿六日下午十五時五十五分，地點：國聯五
    路十九 )當場查獲左列嫌疑人及違警物品，顯有賭博之嫌，違警嫌疑人除店主丁○○外，另列劉木敏、游松學二人，檢查單位：花蓮縣政府丙○○、甲○○，檢
    查人員：吳世榮、李興明、冉明榮、黃威井等人依序簽名，並附有當場查獲賭客
    二人之照片，有本院調借之臺灣花蓮地方法院檢察署八十年度偵字第五一二號丁○○案賭博一案卷內所附花蓮縣警察局市警刑字第一九一六號刑事案件偵查卷宗
    可憑( 見該卷第七頁、第九頁 )，而本件查報人員於同年三月廿一日查報之違規
    營業通知單及違警事件檢查紀錄均無查獲賭客之記載( 僅載明業主丁○○ )，已
    詳如前述，證人甲○○，先則證稱：「查緝後即將查扣賭客及賭博性電玩當場交
    由員警帶回處理」，嗣則改稱：「當天因豐川派出所車無乘坐，故陳輝龍不坐我
    們的車到豐川派出所，交給他們」，其證言已前後互相矛盾，更與證人陳輝龍所
    證伊並未被帶往派出所之證言不符，何況甲○○與查報小組人員，於當日查報時
    ，曾由許福榮帶相機，且有拍照( 據證人丙○○於本審到庭供證可能暴光未照
    到 )在卷，證人甲○○、丙○○上述證言，既與檢查紀錄及違規營業通知單之記
    載不符，自不足採信。
  (五)證人甲○○雖曾證稱伊原告發填製通知單之內容記載有「涉嫌容留賭客一人從事
    賭博性電玩對賭之行為」等語，然稽之卷附違規營業通知單第一聯( 即存根聯，
    經向花蓮縣政府調借結果，以該等資料已逾五年保存期限，故無可考，參見花蓮
    縣政府八十九年一月十九日八八府教社字第一四三三三九號函及本院八十九年一
    月二十六日公務電話記錄 )並無此項記載，至於第二聯交業主收執( 業主丁○○
    陳明已無從找尋 )，第三聯違規處理單位收執聯( 經本院向花蓮縣政府函調，以
    逾保存期限無從調到，參見上開電話紀錄 )，第四聯即查處回復單，由管區所填
    報，該聯記載查獲賭具之情形，與存根聯之記載完全相同，參酌違警檢查紀錄表
    之記載其情形亦屬相同，而證人甲○○所指原記事項多達二十字，在存根聯並無
    字塗改之痕跡，足見證人甲○○上開證言，顯然不實，不足採信。又證人吳丕華
    雖亦曾在原審證稱，在上好傢俱店與陳輝龍提起太陽城遊藝場被警取締，伊印像
    中陳輝龍在豐川派出所被留置幾個小時，沒作筆錄就放走云云，但與陳輝龍所證
    事後前往派出所之證言不合，該證人之證言，亦不足據為不利被告之認定。
  綜上所述，查報小組人員既未查獲賭客，而證人陳輝龍亦否認賭博，違規查緝小組
  人員又未將其逮捕( 查緝人員似無逮捕之權，應交由同之軒轅派出所員警看管 )，
  交由被告解往豐川派出所偵辦，微論被告否認有通知證人何大成至該所在違規營業
  通知單上加註「陳列」二字，即令屬實，亦僅係在符合實情方便處理而已( 實見亦
  無填加之必要 )，尚難執此遽推定違規查緝小組人員確有將陳輝龍逮捕，被告竟利
  用證人甲○○加註「陳列」二字，而將陳輝龍縱放，由上所述，足見被告前開之辯
  解，自堪採信。證人陳輝龍既未被逮捕，則被告自無縱放人犯可言，應在不罰之列
  。此外又查無其他確實證據，足以證明被告有前犯行，被告之犯罪即屬不能證明，
  原審不察，遽予論罪科刑，自有未合，被告上訴意旨否認犯罪指摘原判決不當，為
  有理由，應將原判決撤銷改判，另為諭知被告無罪之判決。
據上論斷：應依刑事訴訟法第三百六十九條第一項前段、第三百六十四條、第三百零
一條第一項，判決如主文。
本案經檢察官李土城到庭執行職務。
中      華      民      國      八十九      年     六     月     二     日
                                    審判長法官  吳  鴻  章
                                          法官  黃  永  祥
                                          法官  莊  謙  崇
右正本證明與原本無異。
檢察官得上訴。
                                        書記官  劉  夢  蕾
中      華      民      國      八十九      年     六     月     五     日


司法院資訊處製作；財團法人民間司法改革基金會備份。
